最高法院刑事判決　　　　　　一○○年度台上字第三二六九號
上　訴　人　陳家騏
選任辯護人　黃清濱律師
　　　　　　紀育泓律師
上　訴　人　朱科俊
　　　　　　何美華
共　　　同
選任辯護人　陳煥生律師
　　　　　　蔡宏修律師
　　　　　　楊商江律師
上　訴　人　吳雲雀
選任辯護人　詹漢山律師
上列上訴人等因常業詐欺案件，不服台灣高等法院台中分院中華
民國九十九年十一月二十四日第二審判決（九十七年度上訴字第
一八三四號，起訴案號：台灣台中地方法院檢察署九十六年度偵
字第五七九一、一二五００號），提起上訴，本院判決如下：
    主  文
原判決關於陳家騏、朱科俊、何美華、吳雲雀部分撤銷，發回台
灣高等法院台中分院。
    理  由
本件原判決認定上訴人陳家騏、朱科俊、何美華、吳雲雀等人（
下稱陳家騏等四人）有其事實欄所載犯行，因而撤銷第一審關於
此部分之科刑判決，改判依刑法第五十五條想像競合犯規定，從
一重論處修正前刑法第三百四十條之共同常業詐欺取財罪刑，固
非無見。
惟查：(一)、有罪之判決書須將認定之犯罪事實詳記於事實欄，然
後於理由內逐一說明其憑以認定之證據，使事實與理由兩相一致
，方為合法。倘事實欄已有及，而理由內未加說明，是為理由
不備，理由已加說明，而事實欄無此記載，則理由失其依據，均
足以構成撤銷之原因。又修正前刑法第三百四十條之常業詐欺罪
，係指以犯該法第三百三十九條之普通詐欺罪為日常之職業，並
賴以維生者而言，是行為人是否以此犯罪為其維生之事業，則須
於有罪判決之事實欄為確切之記載，並於理由欄說明其所憑之依
據及認定之理由，否則其判決即難認適法。原判決理由欄雖明
陳家騏等四人於診所內之分工極為細密，且有固定之作業流程及
場所，前後有詹玉成、洪黃員等三十二位被害人遭詐騙，總詐騙
金額更高達新台幣（下同）二千七百三十八萬九千四百八十九元
，顯見渠等以詐騙手法經營診所之規模甚鉅，短期內非法所得款
項龐大，並非偶而為之的犯罪型態，自係藉該犯罪以為日常謀生
之職業甚明等由（見原判決第六十一頁第七至十三行）；乃事實
欄僅載稱陳家騏等四人共同基於意圖為自己不法所有之犯意聯絡
等情（見原判決第三頁倒數第八至六行、第四頁倒數第十一至八
行）。就陳家騏等四人是否有恃犯詐欺罪為維生之事業，並未詳
載於事實欄，致理由失其依據，自有違誤。(二)、科刑之判決書，
須將法院依職權認定之犯罪事實，詳記於事實欄，然後於理由內
逐一說明其憑以認定之證據，使事實與理由兩相一致，始稱適法
；倘若理由說明與事實記載或卷內證據資料不相符合，即屬判決
理由矛盾，其判決當然為違背法令。原判決認吳雲雀就其附表一
編號十四、二十三所示部分犯行（見原判決第七十七、七十九頁
），亦應與陳家騏、朱科俊、何美華同負常業詐欺取財罪之共同
正犯刑責。然依原判決附表四編號十六、二十五該等部分所載，
被害人許文彬、許心慈最後一次遭詐騙而交付款項之時間，分別
係民國九十五年四月間、九十五年二月中旬（見原判決第八十六
、八十八頁），而依原判決事實欄所載，吳雲雀係自九十五年六
月間某日起，始擔任勝醫皇診所之「國際重症醫療轉診部副執行
長」一職（見原判決第四頁第十七至十九行），倘若無訛，吳雲
雀似無從參與上開二部分之詐騙行為。又依原判決所引用林春僮
、廖月娟（即原判決附表一編號十六、二十二之被害人）於警詢
、偵查中之證詞及楊明深（即原判決附表一編號十八之被害人）
於警詢之證詞，林春僮、廖月娟均未證稱吳雲雀（自稱為Tiffan
y)有參與詐騙之行為（見原判決第三十四頁以下理由欄乙、壹、
二、(六)之，及第三十九頁以下理由欄乙、壹、二、(六)之），
楊明深亦未證稱何美華有參與詐騙之行為（見原判決第三十七頁
理由欄乙、壹、二、(六)之）；且廖月娟於原審時更證稱：「（
問：妳說當初他們在跟妳介紹日本的醫療方法事情時，在場被告
吳雲雀是否在場？）沒有，那時吳雲雀還沒有進去，我去那邊就
醫時，吳雲雀還沒在那裡，吳雲雀是後來才進診所的，根本就不
知道。他們說日本怎樣又怎樣之類的話都是何美華說的，不是吳
雲雀……」等語（見原判決第四十頁倒數第九至五行）。則原判
決事實欄認定吳雲雀有參與詐騙林春僮、廖月娟，或何美華有參
與詐騙楊明深，其依據及認定之理由為何，原判決未予說明，亦
有未合。再者，原判決雖另援引許秋木（即原判決附表一編號二
十一）於警詢、偵查之證詞，稱：當時陳家騏在伊第一次回診
時看檢查報告，跟伊說一些他的專業報告後，保證在十一個月可
將伊胃病治療好，伊因長期胃不舒服，聽了陳家騏之上開保證，
燃起伊的希望，於是就自費接受治療，都是陳家騏給伊看診，沒
有自稱日本博士渡邊信一之人共同會診，其他人有在場但未從事
醫療行為，他們的招牌有寫國際醫療團隊，有見過勝醫皇國際再
生修復醫學診所廣告資料及金色招牌等語（見原判決第三十九頁
理由欄乙、壹、二、(六)之），作為陳家騏等四人論罪之依據。
然觀許秋木上開所證，此部分朱科俊似未執行醫療業務，則陳家
騏等四人就此部分是否犯醫師法第二十八條第一項之罪，尚非無
再予研求之餘地。(三)、原判決理由欄說明陳家騏等四人於原審行
準備程序時，對卷內之人證、書證之證據能力均表示無意見，且
迄至本案言詞辯論終結前，亦未聲明異議，依刑事訴訟法第一百
五十九條之五規定，原判決所引用之人證、書證均得為本案之證
據等由（見原判決第八頁第六行至第十三行）。然吳雲雀之辯護
人於九十七年八月十八日在原審行準備程序時，就卷內證據之證
據能力部分係表示：「如今日上訴理由及準備書狀所載」、「引
用九十六年十一月十六日之準備書狀所載」等語（見原審卷(一)第
一０五頁、第一０七頁反面、第一一九頁），而其九十六年十一
月十六日之準備書狀，已主張證人鍾俊雄、許林淑惠、牟慶聰、
許文彬、黃惠芬、林金燕、蔡景華、林月清、曾鈴雯、邱顯耀、
陳惠卿、賴慧美、謝素佩、陳美雲等證人之警詢筆錄無證據能力
等語（見第一審卷(一)第一七四至一七六頁），似未同意上開證人
之警詢筆錄得採為證據；況原審於九十九年十月二十七日之審判
期日亦未提示或將上開證人之警詢筆錄要旨告予陳家騏等四人，
供其表示意見或辯論證明力之機會，有審判筆錄可稽（原審僅提
示上開證人之偵查筆錄並告以要旨〈見原審卷(六)第十五頁反面〉
）。原判決逕認上開證人之警詢筆錄有證據能力並採為論罪基礎
，自有理由矛盾併證據調查程序違反規定之疏誤。(四)、陳家騏於
原審曾聲請調閱朱科俊、陳家騏、何美華之監聽錄音光碟，資以
釐清陳家騏、朱科俊於本案之從屬關係等情，有陳家騏之刑事聲
請狀附卷可查（見原審卷(五)第八十七、八十八頁）。原審亦認有
調查之必要，乃向警察機關函調該監聽錄音光碟，據覆稱：「經
查本案通訊監察錄音光碟（九十五年十二月二十五日至九十六年
一月二十六日間）未繳入庫保存案，期間歷經多次搬遷移動，且
有多年清理辦公廳舍，迄今尚未尋獲光碟證物，亦經電話查證本
案承辦人周子富，一時無法確認放置處所，現正積極找尋相關證
物，俟經尋獲另行函復，合先敘明。」等語（見原審卷(五)第二０
五頁之函文）。乃原審未再確認該錄音光碟是否已尋獲，遽認無
再予調查之必要，且未說明不予調查之理由，亦有調查未盡之違
背法令。(五)、陳家騏於原審時，業與洪坤煜達成和解，有和解書
在卷可稽（見原審卷(三)第四十七、四十八頁）。原判決於科刑時
漏未審酌此部分，亦有疏誤。上訴意旨指摘原判決此部分違法，
尚非全無理由，應認此部分有發回更審之原因。又原判決附表一
各欄所記載之詐騙方法，與其於理由欄所引用之被害人證詞，有
些許不符之處，諸如：原判決附表一編號九記載之詐騙方法為
如其附表二編號一、二所示，然依原判決理由欄引用證人郭正復
之證詞，陳家騏、朱科俊、何美華等人所施以之詐術，似另有原
判決附表二編號五之方法（見原判決第三十頁倒數第十三至二行
）；原判決附表一編號十記載之詐騙方法為如其附表二編號一
、二、四所示，然依原判決理由欄援引證人黃施玉麗之證述內容
，似僅有原判決附表二編號一所載之方法（見原判決第三十頁倒
數第一行至第三十一頁第九行）。另原判決附表一編號十二、十
四、十七、二十四至二十八等部分所示之詐騙金額似有重覆記載
之情形（編號二十六部分似為三百四十七萬五千九百四十六元、
編號二十八部分似為一百二十四萬五千七百二十二元）。案經發
回，更審時宜併注意及之。
據上論結，應依刑事訴訟法第三百九十七條、第四百零一條，判
決如主文。
中    華    民    國  一○○  年    六    月   十六   日
                      最高法院刑事第十一庭
                          審判長法官  賴  忠  星  
                                法官  呂  丹  玉  
                                法官  吳      燦  
                                法官  蔡  名  曜  
                                法官  葉  麗  霞  
本件正本證明與原本無異
                                      書  記  官  
中    華    民    國  一○○  年    六    月  二十一  日
                                                      v